臺灣新竹地方法院民事判決　九十年度訴字第四二六號
　　原　　　告　　甲○○
　　被　　　告　　壬○○
　　複　代理人　　乙○○
　　被　　　告　　辛○○
　　　　　　　　　己○○
　　　　　　　　　丁○○
　　訴訟代理人　　庚○○
　　複　代理人　　戊○○
　　被　　　告　　丙○○
右當事人間請求分割共有物事件，本院判決如左：
    主    文
兩造共有坐落新竹市○○段一六○、一六一、一六二、一六六地號土地，地目田，面
積分別為二千二百一十四點八六平方公尺、二十八點三二平方公尺、一千零六十一點
五三平方公尺、二千三百一十五點五八平方公尺，共計五千六百二十點二九平方公尺
，分割如附圖甲所示Ａ部分面積七百零二點五三平方公尺土地分歸由原告甲○○取得
，Ｂ部分面積九百一十點五二平方公尺土地分歸由被告壬○○取得，Ｂ１部分面積四
百九十四點五五平方公尺土地分歸由被告壬○○取得，Ｃ部分面積七百零二點五三平
方公尺土地分歸由被告辛○○取得，Ｄ部分面積九百三十六點七二平方公尺土地分歸
由被告己○○取得，Ｅ部分面積九百三十六點七二平方公尺土地分歸由被告丁○○取
得，Ｆ部分面積九百三十六點七二平方公尺土地分歸由被告丙○○取得。
訴訟費用由原告負擔八分之一，被告壬○○負擔四分之一，被告辛○○負擔八分之一
，被告己○○、丁○○、丙○○各負擔六分之一。
    事    實
甲、原告方面：
一、聲明：如主文所示。
二、陳述：
（一）按共有人得隨時請求分割共有物，但因物之使用目的不能分割，或契約定有不
      可割之期限者，不在此限；共有物之分割，依共有人協議之方法行之。分割之
      方法不能協議決定者，法院得因任何共有人之聲明，以原物分配於共有人，或
      變賣共有物而以價金分配於各共有人，民法第八百二十三條第一項、第八百二
      十四條定有明文。
（二）查兩造分別共有坐落於新竹市○○段一六○、一六一、一六二、一六六地號土
      地（下稱系爭土地），地目田，面積分別為二千二百一十四點八六平方公尺、
      二十八點三二平方公尺、一千零六十一點五三平方公尺、二千三百一十五點五
      八平方公尺，共計五千六百二十點二九平方公尺，使用分區為特定農業區，使
      用地類別為農牧用地，原告甲○○及被告辛○○之應有部分均為八分之一，被
      告壬○○之應有部分為四分之一，被告己○○、丁○○、丙○○之應有部分均
      為六分之一。又本件土地並無因物之使用目的不能分割，亦未定有不得分割之
      契約，為土地之有效利用，兩造經協議不能達成分割之協議，自有訴請分割之
      必要，又為大多數共有人意願及全體使用利益之考量，爰請求判決分割系爭土
      地如主文所示。
三、證據：提出土地登記謄本、共有人應有部分比例對照表、系爭土地使用現況照片
    等件為證。
乙、被告方面：
一、被告辛○○、己○○、丁○○、丙○○部分：均同意原告所提分割方案。
二、被告壬○○部分：
（一）聲明：原告之訴駁回。
            請求准予分割系爭土地，分割方法如附圖乙所示。
（二）陳述：
      (1)系爭土地原係楊家祖產，由被告壬○○、辛○○、己○○、丁○○、丙○○
        及訴外人楊清鑑共有，並以口頭約定由被告壬○○分管附圖乙所示Ｂ區域土
        地及毗鄰之同段第四七號土地，其他共有人分管如附圖乙所示之其他區域，
        其中訴外人楊清鑑則分管附圖乙所示Ａ區域土地。原告係於八十一年間，經
        由法院拍賣而取得訴外人楊清鑑之應有部分八分之一，原告本應繼受楊清鑑
        所分管之附圖乙所示Ａ區域土地，又原告購得系爭土地後，並未實際從事耕
        作，並委請被告壬○○代為耕作附圖乙所示Ａ區域土地，顯見原告同意承受
        原分管契約。
      (2)被告壬○○係以耕作水稻為業，其自四十年間起，即在附圖乙所示Ｂ區域土
        地從事耕作迄今，況毗鄰之同段第四七號土地，雖係屬原告、被告壬○○、
        辛○○所共有，亦均交由被告壬○○耕作，是以附圖乙所示之分割方法，最
        符合原分管約定、現時之耕作狀況及土地利用經濟效益。
三、證據：系爭土地照片等件為證。
丙、本院依職權履勘現場，並囑託新竹市地政事務派員測量並繪製土地複丈成果圖。
    理    由
一、原告起訴主張坐落於新竹市○○段一六○、一六一、一六二、一六六地號，地目
    田，面積分別為二千二百一十四點八六平方公尺、二十八點三二平方公尺、一千
    零六十一點五三平方公尺、二千三百一十五點五八平方公尺，共計五千六百二十
    點二九平方公尺之土地為兩造所共有，原告甲○○及被告辛○○之應有部分均為
    八分之一，被告壬○○之應有部分為四分之一，被告己○○、丁○○、丙○○之
    應有部分均為六分之一，且兩造間並無不為分割約定之事實，業據其提出土地登
    記簿謄本為證，並為被告所不爭執，自堪信原告此部分之主張為真實。
二、按各共有人，得隨時請求分割共有物，但因物之使用目的不能分割或契約訂有不
    分割之期限者，不在此限。又共有物之分割，依共有人協議之方法行之。分割之
    方法，不能協議決定者，法院得因任何共有人之聲請，命為左列之分配：以原
    物分配於各共有人，變賣共有物，以價金分配於各共有人，民法第八百二十三
    條第一項、第八十百二十四條第一項、第二項分別定有明文。次按農業發展條例
    所稱『耕地』意指依區域計畫法劃定為特定農業區、一般農業區、山坡地保育區
    、森林區之農牧用地，且每宗耕地分割後每人所有面積未達○‧二五公頃者，不
    得分割，但本條例中華民國八十九年一月四日修正施行前之共有耕地，得分割為
    單獨所有，農業發展條例第三條第一項第十一款及第十六條第四款亦定有明文。
    查系爭土地地目為田，使用分區為特定農業區，使用地類別為農牧用地，且於八
    十九年一月四日前即為共有之狀態，此有土地登記謄本四件在卷可稽，是依前揭
    規定，系爭土地並無因其使用目的不能分割之情形，且兩造就系爭土地亦未定有
    不可分割之特約，已如前述，而兩造迄今亦未達成分割之協議，是原告請求裁判
    分割系爭土地，即屬有據，應予准許。
三、次按請求共有物之分割，應由法院依民法第八百二十四條規定命為適當之分配，
    不受當事人之拘束。又分割共有物時，法院應斟酌共有人之意願、共有物之性質
    、經濟效益及全體共有人之利益，並應符合公平原則。經查：
（一）原告主張依附圖甲所示分割方法分割系爭土地，此為被告辛○○、己○○、丁○○、丙○○所同意。
（二）本院前曾委請新竹市地政事務依各共有人之需求測繪卷附之六種分割方案，因
      受限於系爭土地為同段第一六五地號之道路所橫越之現實狀況，兩造間必有一
      人之土地分屬道路兩側，本院則以兩造間土地面積為斷，被告壬○○所有土地
      面積最大（應有部分四分之一），將其所有土地分屬道路兩側係本件分割事件
      中防止土地過度細分之最佳方法。
（三）依附圖甲所示分割方法，被告壬○○取得附圖甲所示Ｂ、Ｂ１部分土地，其中
      Ｂ部分土地地勢最平坦，毗鄰產業道路而利於收割重型機械之進出，乃為系爭
      土地中利用價值較高之土地；另其中Ｂ１部分土地，毗鄰平坦之同段五○地號
      之水利地，繼而毗鄰原告甲○○（應有部分為四分之一）、被告壬○○（應有
      部分為二分之一）、被告辛○○（應有部分為四分之一）所共有之同段四○地
      號土地，有利於被告壬○○合併使用附圖甲所示Ｂ１部分及同段四○地號之土
      地，暨利用中間同段五○地號水利地引水灌溉以利二筆土地之耕作，此觀諸被
      告壬○○所提出九十年十月二十四日答辯（一）狀附之附圖一及照片自明。
（四）依附圖甲所示分割方法，被告辛○○取得附圖甲所示Ｃ部分土地，毗鄰平坦之
      同段四八地號之水利地，繼而毗鄰原告甲○○（應有部分為四分之一）、被告
      壬○○（應有部分為二分之一）、被告辛○○（應有部分為四分之一）所共有
      之同段四七地號土地，此有利於被告辛○○合併使用附圖甲所示Ｃ部分及同段
      四七地號之土地，暨利用中間同段四八地號水利地引水灌溉以利二筆土地之耕
      作。
（五）雖被告壬○○以其分管耕作附圖乙所示Ｂ區域土地及毗鄰之同段第四七號土地
      ，認附圖乙所示之分割方法，最符合原分管約定、現時之耕作狀況及土地利用
      經濟效益等語，惟查：
      (1)系爭土地原定有分管契約，嗣因中間土地經徵收為十二米寬之道路使用，編
        列為同段一六五地號，土地面積已有所變化，原分管約定已不復存在，此為
        兩造所不爭執，是本院無從以憑據原分管約定酌定分割方法。
      (2)又系爭土地在九十一年年初之第一期稻作因缺水致無法耕作，第二期稻作因
        配合進入ＷＴＯ政策而輪值休耕，現已休耕之事實，已據原告及被告辛○○
        、楊銘鍾、丙○○陳述在卷，並有原告提出之系爭土地現狀照片四證為證，
        是以附圖甲所示分割方法，當不會造成被告壬○○農作物之損失。
      (3)至被告壬○○所提附圖乙所示分割方法，係將應有部分最少之被告辛○○所
        有土地（八分之一）再予細分為二部分，其中Ｃ部分土地僅係二百零七點九
        八平方公尺，較之其他共有人土地面積而言，該Ｃ部分儼然成為畸零地，故
        此分割方法，完全未顧及土地使用之經濟效益，無從採酌。
四、綜上所述，經本院考量共有人意願、防止系爭土地細分、土地使用之經濟價值、
    毗鄰土地共有人、及合併整體使用之利益等一切情況，認系爭土地依原告所提分
    割方案，可使兩造均得有效利用系爭土地，亦符合公平原則，爰判命如主文第一
    項所示。
五、本件共有土地之分割，兩造均蒙其利，爰命兩造依主文第二項所示之應有部分之
    比例負擔訴訟費用。
六、結論：本件原告之訴為有理由，依民事訴訟法第八十一條第二款、第七十八條，
    判決如主文。
中　　　華　　　民　　　國　　九十一　　年　　　十　　　月　　 十八 　　日
                                  臺灣新竹地方法院民事第一庭
~B法　　　官　黃美文
右為正本，係照原本作成。
如對本判決上訴，須於判決送達後廿日內向本院提出上訴狀。
~B法院書記官　洪木志
中　　　華　　　民　　　國　　九十一　　年　　　十　　　月　　 十八 　　日
